臺灣高等法院民事判決
110年度上字第659號
上  訴  人  陳錦隆  
被  上訴人  李正雄  
訴訟代理人  曾朝誠律師
上列當事人間請求返還不當得利等事件，上訴人對於中華民國
110年1月26日臺灣新北地方法院109年度訴字第2847號第一審判
決提起上訴，本院於民國110年11月30日言詞辯論終結，判決如
下：
    主      文
上訴駁回。
第二審訴訟費用由上訴人負擔。
    事實及理由
一、被上訴人主張：兩造於民國（下同）98年11月16日簽署協議
    書（下稱系爭協議書），約定以伊所有之門牌號碼臺北市○○
    區○○路000巷0號3樓房地（下稱系爭房地）向銀行抵押借款3
    00萬元（下稱系爭房貸），於兩造母親即訴外人陳查某在世
    時由陳查某負責清償，於陳查某死亡後，則由上訴人負責清
    償。嗣陳查某於103年7月18日死亡，上訴人依系爭協議書約
    定應負責清償系爭房貸，卻拒不清償，伊只好於109年7月10
    日清償系爭房貸剩餘本金新臺幣（下同）172萬1,352元，及
    自106年4月21日起至109年7月10日止之利息8萬6,665元，共
    計180萬8,017元，是因可歸責於上訴人之事由，致系爭協議
    書第3條約定之債務給付不能，上訴人應負損害賠償責任；
    且上訴人無法律上原因，免除應清償系爭房貸之債務而受有
    利益，致伊受有損害，爰依系爭協議書約定、民法第226條
    第1項規定（此係被上訴人在第二審補充法律上陳述，不涉
    及訴之追加）及民法第179條規定，選擇合併請求上訴人給
    付伊180萬8,017元，及自原法院109年度司促字第 27021號
    支付命令聲請狀繕本送達翌日起至清償日止按年息5％計算之
    利息等語。原審為被上訴人勝訴判決，上訴人不服，提起上
    訴，被上訴人則答辯聲明：上訴駁回。
二、上訴人則以：因為被上訴人曾在醫院對母親陳查某咆哮，迫
    於無奈才簽立系爭協議書，故系爭協議書係伊受脅迫而簽立
    。又系爭房貸其中20萬元由被上訴人自行花用，伊無清償該
    20萬元房貸債務之義務，被上訴人不得請求返還該20萬元。
    兩造母親生前向訴外人李恒裕借款250萬元，供被上訴人購
    買房屋使用，應由被上訴人負責清償該250萬元借款債務，
    伊已代被上訴人向李恒裕清償該250萬元借款債務，被上訴
    人依不當得利法律關係應返還伊250萬元，爰以該債權抵銷
    被上訴人本件債權等語，資為抗辯。上訴聲明：㈠、原判決
    廢棄。㈡、被上訴人於第一審之訴及假執行聲請，均駁回。
三、兩造不爭執之事實（本院卷第85至86、208頁）：
㈠、兩造與訴外人李素真為兄弟姐妹，陳查某為其三人之親生母
    親，嗣被上訴人出養。陳查某於103年7月18日死亡，其繼承
    人為上訴人與李素真（本院卷第373至374頁）。
㈡、兩造、李素真與母親陳查某於96年2月7日簽立協議書（原審
    卷第99至101頁）。
㈢、兩造於98年11月16日簽立系爭協議書，第3條約定：「李正雄
    名下新臺幣參佰萬元整北投房屋貸款，於陳查某生存時，本
    息由陳查某以所分得李素眞名下土地租金支付，俟李素眞名
    下土地有處分時，委由李素眞逕自陳查某應分得款項中扣除
    ，全數歸還銀行清償完畢；若於陳查某死亡後，李素眞名下
    土地未處分前，該本息由陳錦隆支付，俟李素眞名下土地有
    處分時，則委由李素眞逕自陳錦隆應分得款項中扣除，全數
    歸還銀行清償完畢」，即陳查某死亡後，系爭房貸本息由上
    訴人負責向借貸銀行清償。李素真非系爭協議書當事人（原
    審卷第105至107頁）。
㈣、被上訴人自103年7月22日起至106年4月21日止，繳納系爭房
    貸本息共計56萬6,317元（原審卷第66至68頁）。
㈤、被上訴人於109年7月10日繳納系爭房貸自106年4月22日起至1
    09年7月10日止之利息8萬6,665元，並清償剩餘本金172萬1,
    352元完畢(原審司促字卷第19至37頁）。
㈥、李素眞於106年1月3日以2,050萬6,307元出售其名下坐落新北
    市○○區○○段00地號土地所有權應有部分1/3（本院105年度上
    字第689號卷二第6頁反面、第7頁）。
㈦、被上訴人前對上訴人起訴主張：依系爭協議書第3條約定，於
    兩造母親陳查某死亡後，由上訴人負責清償系爭房貸本息，
    陳查某於103年7月18日死亡，上訴人拒不依約清償系爭房貸
    ，爰依不當得利之法律關係，請求上訴人給付伊300萬元本
    息等語（下稱前案訴訟），經本院於106年6月30日以  105
    年度上字第689號判命上訴人應給付54萬9,561元本息，駁回
    被上訴人其餘請求，上訴人就敗訴部分提起上訴，經最高法
    院於108年12月11日以108年度台上字第1913號判決駁回其上
    訴確定（下稱前案確定判決，本院卷第113至140頁）。
四、得心證之理由：
㈠、上訴人抗辯系爭協議書係受脅迫而簽立，是否有據？
　⒈按民事訴訟法第277條本文規定，當事人主張有利於己之事實
    者，就其事實有舉證之責任。次按當事人主張其意思表示係
    因被詐欺或脅迫而為之者，應就其被詐欺或被脅迫之事實，
    負舉證之責任（最高法院21年上字第2012號判例意旨參照）
    。次按民法第92條第1項本文規定，因被脅迫而為意思表示
    者，表意人得撤銷其意思表示。此所謂因被脅迫而為意思表
    示，係指因相對人或第三人以不法危害之言語或舉動加諸表
    意人，使其在意志不自由之狀態下為意思表示而言。上訴人
    主張被上訴人在醫院對母親陳查某咆哮，迫於無奈才簽立系
    爭協議書，故系爭協議書係伊受脅迫而簽立等情，為上訴人
    否認，揆之前揭說明，應由上訴人就上開主張事實之真正，
    負舉證責任。
　⒉經查，上訴人於本件準備程序終結前未提出證據以實其說。
    上訴人於本件準備程序終結後之110年11月25日，方提出李
    素真說明書1份為憑（本院卷第363至367頁）。然按民事訴
    訟法第305條第2、3、6項、第313條之1規定，證人陳述所知
    事實，除符合民事訴訟法第305條第2項、第3項規定得以書
    狀陳述外，應以言詞陳述，且須命其具結，法院始能就其所
    為證言斟酌能否採用；倘證人未經法院訊問，或未依法定程
    序提出陳述書狀，自非屬於合法之人證。查上訴人所提上開
    李素真說明書非本院命兩造會同陳素真製作之陳述書狀，亦
    非兩造同意之陳述書狀，且未經陳素貞具結，不符合上揭民
    事訴訟法第305條所稱之陳述書狀要件，自不得採認而為不
    利於被上訴人之判斷。
　⒊再者，縱使審酌上開李素真說明書內容，僅記載：被上訴人
    於母親中風之後，就顯得放棄之意，很少去視看，還在醫院
    大吼大叫，在母親做頭七、七七，還有彌留、出殯時，通通
    不見人影等語（本院卷第367頁），而隻字未提及系爭協議
    書事項、被上訴人對上訴人或陳查某施以不法行為，遑論上
    訴人有脅迫被上訴人簽立系爭協議書等情，自不足以證明上
    訴人前開抗辯內容。又查，兩造係在上訴人家中簽立系爭協
    議書，當時無他人在場，為兩造所不爭之事實（本院卷第20
    9頁），與被上訴人在醫院大吼大叫行為乃不同時空、場合
    之事件，上訴人復未提出其他事證證明此二事件間有何因果
    關係。況且，上訴人自承其基於內心無奈而簽立系爭協議書
    ，可徵上訴人簽立系爭協議書係經過自行評估後，方做出之
    選擇，與前揭1.所示因脅迫而意志已達不自由之狀態，顯不
    相當。從而，上訴人未提出證據證明被上訴人脅迫其簽立系
    爭協議書乙節，揆諸首開說明，上訴人抗辯受被上訴人脅迫
    而簽立系爭協議書云云，為不可採。
㈡、上訴人抗辯伊依系爭協議書第3條應負清償之範圍，應扣除被
    上訴人自行花用之系爭房貸20萬元部分，有無理由？
    依上開三之㈢內容及上開四之㈠論斷，系爭協議書乃兩造於98
    年11月16日合意簽立，陳查某於103年7月18日死亡，上訴人
    依系爭協議書第3條後段約定，自103年7月18日起，應負責
    向銀行按期清償系爭房貸本息。次按爭點效係指法院於確定
    判決理由中，就訴訟標的以外當事人所主張之重要爭點，本
    於當事人辯論之結果已為判斷時，除有顯然違背法令，或當
    事人已提出新訴訟資料足以推翻原判斷之情形外，於同一當
    事人就與該重要爭點有關所提起之他訴訟，不得再為相反之
    主張，法院亦不得作相反之判斷，以符民事訴訟法上之誠信
    原則而言。經查，依上開三之㈦所示，前案確定判決被上訴
    人一部勝訴，一部敗訴，理由略以：上訴人依系爭協議書第
    3條後段約定，負有終局清償系爭房貸本息責任，被上訴人
    代繳系爭房貸自103年8月21日起至104年4月21日止之本息54
    萬9,561元，致上訴人受有免除系爭協議書第3條後段所負該
    部分給付義務之不當得利，故被上訴人請求上訴人給付54萬
    9,561元本息，為有理由；陳查某生前之系爭房貸本息，依
    系爭協議書第3條前段應為陳查某負擔，是被上訴人雖代繳
    此部分房貸本息，然受有利益者為陳查某，非上訴人；又至
    106年4月21日所餘房貸本金172萬1,352元，上訴人固應依系
    爭協議書第3條後段向銀行清償，惟未見被上訴人在此之後
    之代繳紀錄，難認被上訴人受有損害，均不得依不當得利請
    求上訴人返還，被上訴人此部分主張，即無理由，不應准許
    等語，可見關於上訴人就系爭協議書第3條後段之給付義務
    存在，業經兩造於前案訴訟中為舉證及辯論後，由法院作成
    實質判斷，應有拘束兩造之爭點效力，兩造於本件訴訟自不
    得為相反之主張，本院亦不得作相異之判斷。綜上所陳，被
    上訴人主張依系爭協議書第3條後段約定，上訴人於陳查某1
    03年7月18日死亡後，應負有清償系爭房貸本息之義務，自
    屬有據。至於系爭房貸實際用途不影響系爭協議書第3條約
    定之效力，是上訴人抗辯被上訴人自行花用系爭房貸借款中
    之20萬元，伊無清償該20萬元債務之義務云云，洵屬無據。
㈢、上訴人抗辯被上訴人依不當得利法律關係，應返還伊250萬元
    ，伊以該250萬元債權抵銷被上訴人本件債權，是否有據?
    按二人互負債務，而其給付種類相同，並均屆清償期者，各
    得以其債務，與他方之債務，互為抵銷。但依債之性質不能
    抵銷或依當事人之特約不得抵銷者，不在此限，民法第334
    條第1項定有明文。查上訴人抗辯陳查某生前向李恒裕借款 
    250萬元，供被上訴人購買房屋使用，自應由被上訴人負責
    清償該250萬元借款債務，伊前已代被上訴人向李恒裕清償
    該250萬元借款債務，被上訴人依不當得利法律關係應返還
    伊250萬元云云，固提出帳戶交易明細、李恒裕存摺封面等
    件影本為憑（本院卷第159至163頁）。然上開帳戶交易明細
    及存摺封面，僅能證明上訴人於106年12月17日匯款300萬元
    予李恒裕一情，無以證明兩造間互負債務。且依上訴人前抗
    辯之原因事實，該250萬元係陳查某向李恒裕借款，消費借
    貸關係原係存於陳查某與李恒裕間，故而，無論陳查某是否
    將取得之借款提供被上訴人花用，被上訴人並不因此成為
　　250萬元消費借貸關係之債務人，是被上訴人對李恒裕未負
    有借款清償責任。且依系爭協議書第4條約定：「陳錦隆向
    李恒毅借貸新臺幣二佰五十萬元整，本項債務由陳錦隆自行
    負責償還」（原審卷第105頁），及上訴人陳稱：系爭協議
    書第4條「李恒毅」乃誤載，實際上即李恒裕等語（本院卷
    第210頁），益徵兩造於98年11月16日簽立系爭協議書時，
    業已約定該筆向李恒裕借款之250萬元債務由上訴人負責清
    償。準此，上訴人向李恒裕清償該250萬元借款債務，係履
    行其自身依系爭協議書所應負之義務，是上訴人主張其對被
    上訴人有250萬元之不當得利債權云云，自不足採，上訴人
    之抵銷抗辯，即屬無據。
㈣、被上訴人依民法第226條第1項規定，請求上訴人給付180萬8,
    017元本息，有無理由？
　  按因可歸責於債務人之事由，致給付不能者，債權人得請求
    賠償損害，民法第226條第1項定有明文。次按給付無確定期
    限者，債務人於債權人得請求給付時，經其催告而未為給付
    ，自受催告時起，負遲延責任。其經債權人起訴而送達訴狀
    ，與催告有同一之效力；遲延之債務，以支付金錢為標的者
    ，債權人得請求依法定利率計算之遲延利息；應付利息之債
    務，其利率未經約定，亦無法律可據者，週年利率為百分之
    5，民法第229條第2項、第233條第1項前段、第203條定有明
    文。依上開四之㈡論斷，上訴人依系爭協議書第3條後段約定
    ，自103年7月18日起，應負責向銀行清償系爭房貸本息，然
    上訴人未依約向銀行繳納貸款本息，被上訴人於109年7月10
    日清償系爭房貸自106年4月22日起至109年7月10日止之利息
    8萬6,665元，及剩餘本金172萬1,352元（上開三之㈤所示不
    爭執事項），系爭房貸債務於109年7月10日因清償而消滅，
    上訴人就系爭協議書第3條後段約定應負之債務已陷於給付
    不能，上訴人顯有可歸責事由，致被上訴人受有上開本息之
    損害，是被上訴人依民法第226條第1項規定，請求上訴人賠
    償180萬8,017元(8萬6,665元+172萬1,352元)，及自原法院1
    09年度司促字第27021號支付命令聲請狀繕本送達翌日（即1
    09年8月13日，原審司促卷第55頁）起至清償日止，按年息5
    ％計算之利息，自屬有據。本院既認被上訴人依民法第226條
    第1項規定所為之請求為有理由，則被上訴人另主張依系爭
    協議書及民法第179條規定所為請求，即毋庸再予論斷。
五、綜上所述，被上訴人依民法第226條第1項規定，請求上訴人
    給付180萬8,017元，及自109年8月13日起至清償日止，按年
    息5％計算之利息，自屬正當，應予准許。原審為上訴人敗訴
    之判決，理由雖然不同，但結論並無二致，仍應維持，上訴
    論旨指摘原判決不當，求予廢棄改判，應認為無理由，爰駁
    回其上訴。
六、上訴人請求傳喚證人陳素真，用以證明被上訴人從陳素真處
    取得陳查某之租金收益69萬5,652元以及系爭房貸借款之緣
    由經過等情（本院卷第197至201、209頁），然查，系爭房
    貸之借款緣由，不影響系爭協議書之效力，且上訴人表明不
    再主張以上開租金收益69萬5,652元債權與被上訴人本件債
    權為抵銷抗辯(本院卷第374頁)，是上開證據調查事項顯無
    必要。本件事證已臻明確，兩造其餘之攻擊或防禦方法及所
    用之證據，經本院斟酌後，認為均不足以影響本判決之結果
    ，爰不逐一論列，附此敘明。
七、據上論結，本件上訴應為無理由，依民事訴訟法第449條第2
    項、第78條，判決如主文。
中　　華　　民　　國　　110 　年　　12　　月　　14　　日
                    民事第二十一庭
                        審判長法  官  翁昭蓉
                              法  官  鍾素鳳
                              法  官  羅惠雯
正本係照原本作成。
如不服本判決，應於收受送達後20日內向本院提出上訴書狀，其
未表明上訴理由者，應於提出上訴後20日內向本院補提理由書狀
（均須按他造當事人之人數附繕本）。上訴時應提出委任律師或
具有律師資格之人之委任狀；委任有律師資格者，另應附具律師
資格證書及釋明委任人與受任人有民事訴訟法第466條之1第1項
但書或第2項所定關係之釋明文書影本。如委任律師提起上訴者
，應一併繳納上訴審裁判費。
中　　華　　民　　國　　110 　年　　12　　月　　14　　日
    　　　　　　　　　　　　　書記官　洪秋帆